臺灣高等法院臺中分院刑事判決　　　　96年度上訴字第2193號
上　訴　人　臺灣臺中地方法院檢察署檢察官
被　　　告　甲○○
指定辯護人　本院公設辯護人　劉秋蘭
上列上訴人因被告強盜案件，不服臺灣臺中地方法院96年度訴字
第799號中華民國96年6月25日第一審判決（起訴案號：臺灣臺中
地方法院檢察署 95年度偵字第13065號），提起上訴，本院判決
如下：
    主  文
上訴駁回。
    理  由
一、公訴意旨略以：被告甲○○因沈迷於賭博致積欠聯邦商業銀
    行股份有限公司 (下稱聯邦商銀）、慶豐商業銀行股份有限
    公司 (下稱慶豐銀行）、台新商業銀行股份有限公司 (下稱
    台新銀行）信用卡卡債達新臺幣 (下同）一百餘萬元，竟基
    於意圖為自己不法所有之概括犯意，(一)於民國九十五年三月
    十日晚上七時十分許，在臺中市○○區○○路三段與河北二
    街旁停車場，持客觀上足以對人生命、身體、安全產生危害
    之刀子，趁被害人丙○○欲開車乘坐在駕駛座時，以刀子頂
    住被害人丙○○左腰，高喊「搶劫」，以此強暴、脅迫之方
    式，致使丙○○不能抗拒，而將其所有之皮包打開，取走皮
    包內之現金共計一千五百元予甲○○；(二)於同年四月十七日
    下午三時三十一分許，在臺中市○○區○○路二段一六○巷
    五之一號，以刀子抵住被害人丁○○頸部，稱「小姐，我不
    會傷害你，我只要你的錢」，以此強暴、脅迫方式，至使丁○○不能抗拒，取走丁○○皮包 (內有一萬餘元、信用卡、
    身分證、提款卡、存摺及印章）；(三)於同年四月二十日晚上
    八時三十分許，在臺中市○○區○○街六二號被害人戊○○
    車庫前，先以手掐住被害人戊○○脖子，並以刀子抵住被害
    人戊○○腰際，高喊「把皮包給我」，以該強暴、脅迫方式
    ，至被害人戊○○不能抗拒後，伸手抓住被害人戊○○放置
    在車內副駕駛座之皮包 (內有項鍊二條、四、五千元、百貨
    公司禮券、行動電話、提款卡、信用卡、印章、存摺、健保
    卡、記事本），嗣經被害人丙○○、丁○○、戊○○報警處
    理始循線查獲。因認被告甲○○涉犯上開三件刑法第三百三
    十條第一項之攜帶兇器強盜罪嫌等語。
二、按犯罪事實應依證據認定之，無證據不得認定犯罪事實，刑
    事訴訟法第一百五十四條第二項定有明文。又檢察官就被告
    犯罪事實，應負舉證責任，並指出證明之方法，同法第一百
    六十一條第一項亦有明文規定。因此，檢察官對於起訴之犯
    罪事實，應負提出證據及說服之實質舉證責任。次按刑事訴
    訟法上所謂認定犯罪事實之證據，係指足以證明被告確有犯
    罪行為之積極證據而言，該項證據必須適合於被告犯罪事實
    之認定，始得採為斷罪之資料（最高法院六十九年臺上字第
    四九一三號判例意旨參照）。而認定不利於被告之事實，須
    依積極證據，苟積極證據不足為不利於被告事實之認定時，
    即應為有利於被告之認定，更不必有何有利之證據；且被告
    之抗辯或反證縱屬虛偽，仍不能以此資為積極證據應予採信
    之理由（最高法院三十年上字第四八二號判例、同年上字第
    八一六號判例意旨參照）。又認定犯罪事實所憑之證據，無
    論係直接證據或間接證據，其為訴訟上之證明，須於通常一
    般之人均不致有所懷疑，而得確信其為真實之程度者，始得
    據為有罪之認定，倘其證明尚未達到此一程度，而有合理之
    懷疑存在，本諸無罪推定原則，自應為被告無罪之諭知（最
    高法院七十六年臺上字第四九八六號判例、最高法院九十二
    年台上字第一二八號判例意旨參照）。再被害人之陳述如無
    瑕疵，且就其他方面調查又與事實相符，固足採為科刑之基
    礎，倘其陳述尚有瑕疵，而在未究明前，遽採為論罪科刑之
    根據，即難認為適法（最高法院六十一年臺上字第三○九九
    號判例意旨參照）。且按現行刑事訴訟法固無禁止被害人於
    公訴程序為證人之規定，自應認被害人在公訴程序中具有證
    人適格（即證人能力），然被害人與一般證人不同，其與被
    告處於絕對相反之立場，其陳述之目的，在使被告受刑事訴
    追處罰，內容未必完全真實，證明力自較一般證人之陳述薄
    弱。故被害人縱立於證人地位而為指證及陳述，且其指證、
    陳述無瑕疵可指，仍不得作為有罪判決之唯一依據，應調查
    其他證據以察其是否與事實相符，亦即仍須有補強證據以擔
    保其指證、陳述之真實性，始得採為斷罪之依據（最高法院
    九十四年度臺上字第三三二六號判決意旨參照）。是被害人
    之證述若有瑕疵，復無補強證據足以擔保其指證、陳述之真
    實性，而無法究明真偽，則被害人單方面之指述即難採為認
    定事實之依據。
三、訊據被告甲○○堅詞否認有何加重強盜犯行，辯稱：伊於九
    十五年四月二十三日騎摩托車去吃東西，因沒帶身分證即被
    警察帶到警察局，莫名奇妙遭控涉嫌強盜案件，經搜索後，
    亦未查獲任何贓物或涉案證據，本件檢察官僅根據被害人的
    說法起訴，然無任何積極證據；伊雖有積欠銀行卡債一百餘
    萬元，但非「沈迷賭博」，實無起訴書所載之三件強盜犯行
    等語。被告之指定辯護人亦為被告辯護稱：本件起訴是以被
    害人丙○○、丁○○、戊○○三人之指訴及證人張齋烽、傅
    欽福之證述為證據，然除被害人丙○○及證人張齋烽的指認
    外，被害人丁○○、戊○○只能證明被搶，但無法指認歹徒
    ；而被害人丙○○被搶當天製作警詢筆錄時，只描述「歹徒
    年約三十五至四十歲、身材瘦小、騎黑色三葉輕機車」等語
    ，經過一個半月後警局才傳訊其前往指認照片，而依卷附照
    片，除被告著長袖橘色上衣外，其餘人全穿短袖，警方沒有
    謹守列隊或照片指認不應有明顯不同特徵規定，指認程序違
    法，被害人已受到誤導；又證人張齋烽偵查中證述覺得被告
    和歹徒不像，在警局指認亦自陳是因被害人丙○○覺得是被
    告，所以才確認被告是歹徒，是其在警訊、偵查中已對被告
    存有既定印象，於審理中的指認無法採信；另警方監視器翻
    拍照片上，歹徒當時騎機車、穿橘色外套，而觀之照片之歹
    徒所著橘色外套應是兩節式，而被告在警局所拍的照片及當
    庭帶來的外套並不是兩節式，可見和歹徒的外套並不是同一
    件；再警方於九十五年四月二十三日逮捕被告並到住處搜索
    ，亦查無任何和本案有關的相關證物；被害人丙○○請警方
    素描的畫像，也與被告有很大差別，是本案並無證據可資證
    明被告犯罪等語。
四、本件公訴人認被告涉犯上開加重強盜罪嫌，無非係以證人即
    被害人丙○○、丁○○、戊○○及證人張齋烽、傅欽福之證
    述，及卷附之照片及翻拍照片十六幀，為其主要論據。經查
    ：
(一)、公訴人舉證之照片及翻拍照片十六幀（警卷第四十三頁以下
    ），均尚不足以證明被告為上開三件強盜之人。其中監視器
    翻拍照片部分，因拍攝之角度、影像不清等緣故，尚無從據
    以辨識強盜行為人是否為被告及強盜行為人所騎乘之機車號
    碼，且經檢察官將監視器錄影光碟送請內政部警政署刑事警
    察局鑑識後，由於原始影像解析度不佳，放大及處理後仍無
    法辨識，有該局鑑定書一份在卷可稽（偵卷第九三頁）。另
    其中照片部分（警卷第二一頁二幀及警卷第五十頁），乃被
    告為警查獲時所拍之照片，然被告並非因現行犯或準現行犯
    遭查獲，乃係證人即查獲員警張恭國於查獲當日即九十五年
    四月二十三日十六時許，在臺中市○○○路、松義街口執行
    防搶巡邏勤務時，發現騎機車經過之被告，與警政告示欄所
    張貼查緝之搶嫌特徵相似，即穿著橘色風衣、騎黑色機車、
    中等身材，因而盤查被告，因被告未帶身分證件，乃將被告
    帶回松安派出所查證身分，並通知偵查隊將全案交由偵查隊
    繼續偵辦，而由偵辦警員對被告拍攝之照片，業據證人即查
    獲員警張恭國於職務報告中載明（警卷第三二頁），並於原
    審審理時到庭證述明確（原審卷第七九頁）。是上開照片僅
    能證明被告於遭查緝時之穿著、騎乘機車、身材與監視器錄
    影畫面之強盜行為人相似，然從監視器錄影畫面亦無法辯識
    強盜行為人是否為被告及強盜行為人所騎乘之機車號碼，業
    據前述，是此部分公訴人舉證之照片及翻拍照片十六幀，均
    尚不足以證明被告為上開三件強盜事件之行為人。
(二)、又被害人丙○○、丁○○、戊○○於前開時、地確有遭人強
    盜之事實，固據其指訴歷歷，被害人丙○○遭強盜部分，並
    有證人張齋烽證述之情節可按，被害人丙○○、丁○○、戊○○三人遭強盜財物乙情實屬無可置疑，然此僅得證明被害
    人三人有上開被害之事實，尚無從依被害人丙○○、丁○○
    、戊○○及證人張齋烽有瑕玼之指認，據以認定上開三件強
    盜案件係確被告所為。說明如次：
 1. 按刑事訴訟實務上對人之指認，乃由被害人或目擊證人指出
    實行犯罪行為之人，性質上屬供述證據。指認之正確性常受
    指認人本身觀察力、記憶力及真誠程度等因素所影響，考諸
    刑事訴訟法第一百五十九條之一至第一百五十九條之三規定
    被告以外之人所為審判外之陳述，須有可信之情況，始得作
    為證據之趣旨，是如何由指認人為適當正確之指認，應視個
    案之具體情況定之。又案發後之初次指認，無論係於司法警
    察（官）調查或檢察官偵查中所為，對案件偵查之方向甚或
    審判心證之形成，常有重大之影響，自當力求慎重無訛，故
    除被告或犯罪嫌疑人係社會（地區）知名人士、與指認人熟
    識之人、現行犯、準現行犯或具顯著特徵、曾與指認人長期
    且近距接觸或其他無誤認之虞者，得單獨供指認外，皆應依
    訴訟制度健全國家之例，以「真人列隊指認」方式為之，不
    宜由單獨一人，或僅提供單一照片或陳舊相片，以供指認，
    更不得予以任何暗示、誘導，否則其踐行之指認程序即非適
    法，難認已具備傳聞法則例外之可信性要件。
  2.證人即被害人丙○○先於九十五年四月二十九日第二次警詢
    時，自八張相片中，指認相片中之被告為強盜她財物之人（
    警卷第十頁以下）；次於同年五月二十三日第三次警詢時，
    自真人列隊指認程序中之五人，隔著玻璃指認被告為強盜她
    財物之人（警卷第十四頁以下）；再於九十六年五月十一日
    原審審理時具結證述其依臉型中兩頰削瘦、顴骨突出、眉毛
    稀疏、身型和年齡等特徵，指認在庭之被告確為強盜她財物
    之人無誤（原審卷第六十頁以下）。然(1)被害人丙○○是於
    九十五年三月十日十九時十分許，在臺中市○○區○○路三
    段與河北二街旁之停車場被一男子（下稱歹徒）開啟其車門
    ，進入其所坐之駕駛座旁，持刀抵住左腰強盜財物，而依中
    央氣象局所公布之日出日沒時刻表顯示，台中地區於九十五
    年三月十日之日沒時間為十八時零四分，則被害人丙○○遭
    強盜財物時，已值夜晚，且依其證述當時停車場之燈光昏暗
    、車內燈光亦昏暗，強盜之過程約五分鐘，其與歹徒對看約
    十秒鐘（原審卷第六十頁以下），是被害人丙○○在猝不及
    防之際，遭歹徒持刀強盜財物，在短時間且燈光昏暗情形之
    下，是否得以清楚看到歹徒面貌，已令人存疑。(2)再被害人
    丙○○於遭強盜財物之第一時間，即九十五年三月十日十九
    時四十分第一次警詢時對歹徒之描述為「歹徒年約三十五至
    四十歲左右，身材瘦小，著白色上衣，駕駛山葉黑色輕機車
    ，歹徒沒有戴安全帽」等語（警卷第九頁以下）。次於九十
    五年八月十八日偵訊時描述歹徒是戴鴨舌帽（偵卷第十四頁
    以下）。再於原審審理時描述其只知歹徒有戴帽子，但到底
    是半罩式安全帽或鴨舌帽沒有注意的很清楚，歹徒穿什麼衣
    服也不記得，亦無法從聲音辨識，但對歹徒的臉印象很深刻
    ，且其最初報案時，印象中歹徒是沒有戴帽子的，那時候記
    憶最深刻，是後來警察調閱監視錄影帶後，向其說歹徒有戴
    帽子，所以其才認為歹徒有戴帽子，當時其只看到歹徒的半
    張臉，只看到眉毛以下，眉毛以上都沒有印象等語（原審卷
    第六十頁以下）。是依被害人丙○○之上開證述，其於猝遭
    強盜時，只看到歹徒的下半張臉，對於歹徒有無戴帽子、穿
    什麼衣服都未注意，則衡諸常情，在被害人丙○○對於歹徒
    有無戴帽子、穿什麼衣服都未能留意之情況下，能否僅憑其
    看到歹徒之半張臉正確指認，亦有疑慮！(3)再依卷附之被害
    人丙○○遭強盜時之監視器翻拍照片（警卷第四三頁）顯示
    ，強盜被害人丙○○之歹徒頭戴帽子、身穿深色外套，上開
    特徵相當醒目，而與被害人丙○○於初次警詢時所描述之「
    著白色上衣，沒有戴安全帽」差別甚鉅。又警方根據被害人
    丙○○警詢時被強盜後之記憶，請畫家素描歹徒之畫像（警
    卷第五一頁），該畫像之臉型些微圓胖，與被告之臉龐瘦削
    明顯不同。(4)又依九十年八月二十日發布之「警察機關實施
    指認犯罪嫌疑人程序要領規定：「偵查人員，應審慎勘察刑
    案現場，詳細採取指紋、體液、痕跡等證物，以指證犯罪嫌
    疑人，如需實施被害人、檢舉人或目擊證人指認犯罪嫌疑人
    ，應依下列要領為之。一、應為非一對一指之成列指認 (選
    擇式指認)。二、指認前應由指認人先陳述犯罪嫌疑人特徵
    。三、被指認之人在外形上不得有重大差異。四、指認前不
    得有任何可能暗示、誘導之安排出現。五、指認前必須告訴
    指認人，犯罪嫌疑人並不一定存在於被指認人之中。六、實
    施指認，應於偵訊室或適當處所為之。七、實施指認應拍攝
    被指認人照片，並製作紀錄存証 (紀錄表格式如附件）。八
    、實施照片指認，不得以單一相片提供指認，並避免提供老
    舊選時照片指認。」，然據被害人丙○○於原審審理時證述
    ：其於照片指認時，警察並未於實施指認前向其提示「犯罪
    嫌疑人可能不在被指認對象中」（原審卷第六三頁）；且依
    卷附之八張指認照片觀之（警卷第十二頁），其中僅有被告
    一人身穿橘色長袖外套，與照片中其餘七人均未穿外套之特
    徵有明顯差異。又其是先看照片指認，再做真人列隊指認，
    則被害人丙○○於照片指認時，已對被告產生印象，亦與上
    開「指認前不得有任何可能暗示、誘導之安排出現」之規定
    相違。是被害人丙○○上開指認過程，顯不符前開規定而有
    缺陷，更不能排除因此缺陷而產生誤認之可能。(5)基上，本
    件被害人丙○○與被告素不相識，其指認及證述存有明顯之
    瑕疵，且其指認歹徒是騎乘輕型機車犯案，與被告騎乘重型
    機車遭查獲乙節，顯不相符，自無足為不利於被告之認定。
  3.被害人丙○○遭歹徒強盜財物之過程，固據證人張齋烽親眼
    目睹，並經證人張齋烽於九十五年五月一日第二次警詢時，
    自八張相片中，指認相片中之被告為強盜被害人丙○○財物
    之人（警卷第十八頁以下）；次於同年五月二十三日第三次
    警詢時，自真人列隊指認程序中之五人，指認被告為強盜被
    害人丙○○財物之人（警卷第二二頁以下）；再於九十六年
    五月十一日原審審理時具結證述：其看到被害人丙○○被強
    盜時，是站在被害人丙○○車子後方行李廂的位置，其不知
    車內發生什麼事，但有產生警覺，所以在車後問被害人丙○○，但被害人丙○○沒有回答，等一會後，歹徒自己下車經
    過其前面，其曾用左手抓住歹徒衣領，有和歹徒面對面對視
    ，但時間短暫，約只有一、二秒，其是從臉型中兩頰削瘦、
    身高、體型等特徵，確認在庭之被告確為強盜被害人丙○○
    財物之人，至於五官部位其沒特別注意等語無誤（原審卷第
    七十頁以下）。然(1)證人張齋烽於被害人丙○○遭強盜財物
    之翌日，即九十五年三月十一日第一次警詢時對歹徒之描述
    為「歹徒特徵為戴鴨舌帽、年約三十歲，臉瘦瘦的，身高約
    一六五公分」等語（警卷第十六頁以下），嗣於原審審理時
    證稱其和歹徒面對面對視之時間短暫，約只有一、二秒，
    ．．．其沒有看到歹徒拿東西，有沒有戴帽子或穿什麼衣服
    已不記得，也沒有看到機車車號，只知道是輕型機車等語。
    而依證人即被害人丙○○之證述，其遭強盜之停車場燈光昏
    暗；且依卷附之被害人丙○○遭強盜時之監視器翻拍照片（
    警卷第四三頁）顯示，強盜被害人丙○○之歹徒頭戴帽子、
    身穿深色外套，上開特徵相當醒目，而證人張齋烽在對於歹
    徒有沒有戴帽子或穿什麼衣服已不記得，且在後追逐沒有看
    到車牌之情況下，其既與被告素不相識，在短時間且燈光昏
    暗情形之下，僅憑其從臉型中兩頰削瘦、身高、體型等特徵
    ，而指認在庭之被告確為強盜被害人丙○○財物之人是否正
    確，實令人存疑。(2)另證人張齋烽於九十五年十二月六日偵
    訊中具結證稱：其看了剛剛在庭的甲○○（被告）後，又覺
    得甲○○的輪廓不像歹徒，其跟歹徒有照會過，但當時其比
    較注意丙○○的舉動，其之所以在警局確定是甲○○，是因
    為當時其是跟丙○○一起指認，丙○○確定了就是當庭的甲○○，其才確認是他等語（偵卷第八二頁以下）；再於原審
    審理時證稱：其於偵查中陳稱被告和歹徒的輪廓不像的原因
    ，是因為開庭距事發已有一段時間，其當時感覺到庭的被告
    和歹徒不像，其看到歹徒的臉和開庭時的被告，就是感覺不
    像，沒辦法具體說明；之所以今天又覺得被告像當時的歹徒
    ，是因為事後有仔細回想，再對照其有跟丙○○談到，丙○○跟其說歹徒臉頰削瘦，其就確認在庭被告是歹徒；且其在
    偵查庭開完後，因自覺作證可能會發生事情，就假裝打電話
    觀察，看到被告騎車在對面和其對視不走，其有受威脅的感
    覺等語（原審卷第七六頁以下）。是依上述，證人張齋烽之
    證述反覆，適足以窺悉其尚無法確定被告即強盜被害人丙○○之歹徒，其指認是否與事實相符，容有可疑。(3)再證人張
    齋烽於警詢時之二次指認（照片指認及真人指認），亦是先
    看照片指認，再做真人列隊指認，其於照片指認時，已對被
    告產生印象，其指認程序不符規定，亦同前揭被害人丙○○
    之指認缺陷，自難遽採。(4)基上，本件證人張齋烽之指認及
    證述存有上開瑕疵，且其指認歹徒是騎乘輕型機車犯案，與
    被告騎乘重型機車遭查獲乙節，亦不相符，自不足以為不利
    於被告之認定，或因此作為證人即被害人丙○○前述有瑕疵
    指認之補強證據，是本院當無從依證人即被害人丙○○及證
    人張齋烽上開有瑕疵之指認，遽認被告確係強盜證人即被害
    人丙○○財物之人。
  4.證人即被害人丁○○於九十五年四月十七日第一認警詢時證
    稱：歹徒身高約一百六十公分、皮膚略黑色、身材略瘦、約
    四十歲左右，因為歹徒是著戴全罩式安全帽，所以其沒有辦
    法描述歹徒畫像等語（警卷第二五頁以下）。繼於同年四月
    二十三日第二次警詢時證稱：警方今日查獲的嫌疑人甲○○
    ，長的很像，外表穿著也和搶其財物之人一樣，但其尚無法
    完全確定是被告是搶其財物之人，只是真的很像等語（警卷
    第二十七頁以下）。又於同年八月十八日偵訊時結證稱：歹
    徒行搶時戴全罩式安全帽，但因行搶時距離很近，所以有看
    到歹徒的五官，其五官很特別，兩頰凹陷、嘴唇薄、上唇蹺
    蹺的、眼睛單眼皮、牙齒是黑黑的看起來像吃檳榔等語（偵
    卷第十五頁以下）。繼於原審行準備程序陳稱：被搶時其有
    看到歹徒的長相，對方帶著安全帽，歹徒的長相很特殊，就
    是嘴唇比較薄、嘴角有點上揚、鼻子比較尖、兩頰凹陷、顴
    骨比較高，眼睛部分忘記了，當時看到的歹徒身高不高，大
    約一百六十公分，身材瘦瘦的，年紀看不出來，當時歹徒全
    身黑黑髒髒的，歹徒騎著黑色機車，車牌號碼如其在警局中
    所述為「 IH？─192」，其很確定就是可以記起來的號碼，
    因其有認真看車牌要唸給警衛聽，所以其很確定這些可以記
    起來的號碼，其去警局指認時，是讓其看照片，並沒有找五
    個人讓其指認，在今天之前，其都沒有正式看到被告，只有
    在警局時，有從比較遠的距離有看到被告被逮捕，在庭被告
    看起來很乾淨，但強盜的歹徒是髒髒的，黑黑油油的，手也
    很髒，感覺像是做黑手的，在庭被告與歹徒體型是蠻類似的
    ，臉的長相也和歹徒有點類似，但當時歹徒是戴全罩式安全
    帽，其覺得在庭被告很像搶其財物的歹徒，但沒有辦法百分
    之百確認等語（原審卷第三十頁以下），並於原審審理時亦
    作如上之證述。雖證人即被害人丁○○證述如上，然：(1)證
    人即被害人丁○○於警詢、偵訊中及原審審理時到庭證述在
    庭被告很像強盜其財物之歹徒，然其亦始終證稱：因行搶的
    歹徒有戴全罩式安全帽，故其無法確定被告就是強盜其財物
    之人，是因強盜被害人丁○○之歹徒有戴全罩式安全帽之故
    等語。(2)再證人傅欽福於偵訊中具結證稱：被告甲○○為其
    員工，其是從事機械鈑金，主要的工作內容是電焊，員工平
    常上下班都要打卡，上班時間員工沒有辦法外出，只有其請
    員工出去維修的時候，才可以外出，出去維修的情形不多，
    九十五年四月十七日被告是否曾出去維修，其不確定，因為
    其並沒有做登錄等語（偵卷第八三頁）。而依被告遭查扣之
    打卡表（警卷第三九頁）記載，被告於九十五年四月十七日
    下午三時三十一分許被害人丁○○遭強盜時，確有於該日下
    午十二時五十九分至十七時十分到班，設若被告當天未出去
    維修，則以被告公司規定員工上班不能外出以觀，該日搶案
    即非被告所為；又若被告當日外出從事維修工作，則以被告
    工作之性質係機械鈑金，內容為電焊，一般情形不致於會全
    身黑黑髒髒或油油的，是被告之身體狀況亦與被害人丁○○
    所言歹徒全身髒髒的，黑黑油油的，感覺像是做黑手的之情
    形難謂相符。(3)再證人即被害人丁○○已明確證稱強盜其財
    物之人所騎乘之黑色機車，車牌號碼為「 IH？─192」，然
    被告並非騎乘該機車遭查獲，本院遍查全卷亦無被告使用該
    機車之證據。(4)九十五年四月十七日監視器翻拍照片上，歹
    徒當時騎機車所穿橘色外套是兩節式（警卷第四五、四七、
    四八頁，而被告於九十五年四月二十三日查獲時所穿橘色外
    套所拍照片（警卷第二一頁）並非兩節式，可見和歹徒的外
    套並不是同一件。(5)基上，本院實無從僅憑證人即被害人丁○○無法確信之指認，遽認被告確係強盜證人即被害人丁○○財物之人。
  5.證人即被害人戊○○於警詢、偵訊時及原審審理時證述遭強
    盜之經過為：於九十五年四月二十日二十時三十分許，其開
    車回到家裡的車庫，被一位戴全罩式安全帽、個子不是很高
    、鼻子蠻挺、身材稍瘦的男子跟蹤後，在其準備下車，車門
    剛開一點點時，遭歹徒把車門拉開，撲到其身上來搶劫，因
    為當時天色昏暗，其車庫也沒開燈，且歹徒戴全罩式安全帽
    ，故無法看清歹徒，只知歹徒穿橘紅色外套、騎暗黑色重機
    車，車牌號碼為「 YVK-6？？」，其不能確定被告是否強盜
    其財物之歹徒，但是覺得歹徒的身材與被告相似等語。是證
    人即被害人戊○○雖證述如上，然(1)依證人即被害人戊○○
    上開證詞，因行搶的歹徒有載全罩式安全帽，且其遭搶之地
    點是在夜晚未開燈之車庫內，光線昏暗，故其根本無法指認
    被告是否就是強盜其財物之人。(2)再證人即被害人戊○○已
    明確證稱強盜其財物之人所騎乘之黑色機車，車牌號碼為「
    YVK- 6？？」，然被告並非騎乘該機車遭查獲，遍查全卷亦
    無被告使用該機車之證據。(3)是本院亦無從僅憑證人即被害
    人戊○○無法指認之證述，遽認被告確係強盜證人即被害人
    戊○○財物之人。
  6.按證人之證詞本有先天上不可靠之因素存在，亦即：作為供
    述基礎之觀察是否正確、記憶是否清楚、表達是否完善、及
    是否供述全部事實．．．，故若僅憑證人之指證為據，即據
    以認定被告之犯行，則將置法院判決之正確性於證人是否出
    於善意，觀察記憶是否正確．．．等不確定因素上，難免啟
    人訾議。尤其，依據心理學及記憶專家伊莉莎白．羅芙托斯
    （Elizabeth loftus）的研究認為：認知與記憶的運作方式
    與電視或錄影帶、照相機是截然不同的，一般以為事項真相
    一旦被記憶起來，便在腦海中蟄伏不動，不會受到影響或損
    傷，其實正好相反，我們從環境中擷取到片段線索，在進入
    記憶系統後，會與先前的知識與期待－也就是已經儲存在記
    憶中的訊息－產生交互作用，因此實驗心理學家認為，記憶
    是種整合的過程，是建構性和創造性的產物，許多研究顯示
    ，記憶會隨著時間消逝而衰退，且人的記憶可能因受到先前
    的暗示，而產生錯誤，造成記憶失真，甚至，還有很多因素
    可能會影響到認知的正確性，認知的正確性會左右我們對事
    件的記憶（見氏著「辯方證人」，商業週刊出版股份有限公
    司發行，一九九五年五月一日出版），本件證人及被害人之
    證詞有上開可疑之處，警方之指證程序又有瑕疵，業如前述
    。再證人即查獲員警張恭國於原審審理時到庭之上開查獲之
    經過之證述可知，本件乃依警員本身主觀之臆測而攔查被告
    ，再加上不可靠性之證人證詞、被害人指述，而對被告開啟
    偵查程序，然員警於九十五年四月二十三日查獲被告當日，
    並未對被告製作筆錄，歷經同年四月二十九日通知證人即被
    害人丙○○、證人張齋烽指認相片、同年五月二十三日真人
    列隊指認後，始對被告製作筆錄，事後亦未查獲任何贓物或
    做案工具等物以為佐證，雖被告自承確有因賭博致積欠信用
    卡卡債達一百餘萬元，然現今社會，經濟狀況不佳，甚且淪
    為「卡奴」者不乏其人，立法院針對此社會現象，甫於九十
    六年六月八日三讀通過制定「消費者債務清理條例」，使經
    濟陷入困境的債務人可透過「更生」或「清算」程序清理債
    務，自難僅以被告積欠信用卡卡債或有賭博行為，即推認被
    告涉犯強盜犯行，是本件檢察官就被告所為強盜犯行，尚未
    舉出確證以實其說，委難遽信被告確有涉犯檢察官指控之三
    件強盜犯行。
五、綜上所述，本件雖有證人即被害人丙○○、丁○○、戊○○
    之指訴及證人張齋烽之證述，然其等之證詞尚有瑕疵，均有
    令人質疑之處，且本件之偵辦流程及指證程序等亦有疑竇，
    又無任何犯案之工具或犯罪之贓證物等可資佐證，則被告是
    否為強盜被害人丙○○、丁○○、戊○○之犯行，在客觀上
    未達通常一般之人均不至有所懷疑之程度。是以，本件公訴
    人所提出之證據或所指出之證明方法，尚不足為被告有罪之
    積極證明，或說服本院形成被告有罪之心證，公訴人所指之
    犯罪事實即屬不能證明，此外，本院復查無其他積極之事證
    ，足認被告確有被訴之三件強盜犯行，揆諸上開條文及判例
    意旨，自應為無罪之諭知，以免冤抑。原審審理結果，認被
    告強盜罪嫌不能證明，而為無罪之諭知，自無違誤。檢察官
    仍執前詞提起上訴，指摘原判決不當，為無理由，應予駁回
    。
據上論結，應依刑事訴訟法第三百六十八條，判決如主文。
本案經檢察官乙○○到庭執行職務。
中　　華　　民　　國　　96　　年　　10　　月　　11　　日
        　　刑事第八庭    審判長法　官  羅  得  村
　　　　　　　　　　　　　　    法　官  劉  榮  服
　　　　　　　　　　　　　　　  法　官  張  靜  琪
上列正本證明與原本無異。
檢察官得上訴。
如不服本判決應於收受送達後十日內向本院提出上訴狀，其未敘
述上訴之理由者並得於提起上訴後十日內向本院補提理由書（均
須按他造當事人之人數附繕本）。
                                書記官  陳  俞  豪
中　　華　　民　　國　　96　　年　　10　　月　　11　　日
